ACORDAO-COMPLETO-2339130

ACÓRDÃO 5151/2019 ATA 22/2019 - PRIMEIRA CÂMARA

VISTOS, relatados e discutidos estes autos em que se examinam atos de concessão de aposentadorias de ex-servidores do Ministério Trabalho, em fase de apreciação de pedidos de reexame interpostos contra o Acórdão 2794/2018-TCU-Primeira Câmara:
ACORDAM os Ministros do Tribunal de Contas da União, reunidos em sessão da 1ª Câmara, ante as razões expostas pelo Relator, em:
9.1. tornar insubsistente o Acórdão 2794/2018-TCU-Primeira Câmara, em razão da medida liminar concedida no âmbito do Mandado de Segurança 35.812, impetrado no E. Supremo Tribunal Federal pelo Sindicato Nacional dos Auditores Fiscais do Trabalho (Sinait) ;
9.2. restituir os autos ao relator a quo;
9.3. dar ciência desta deliberação ao órgão de origem, aos interessados e ao Supremo Tribunal Federal, com referência expressa aos Mandados de Segurança 35.812 e 35.498.

Pedido de reexame interposto por Luiz Felipe Bergmann contra decisão de ...

Primeira Câmara

Superintendência Regional do Trabalho e Emprego no Estado do Paraná.

3. Interessados/Responsáveis/Recorrentes:
3.1. Interessados: Luiz Felipe Bergmann (XXX.973.000-XX); Luniarane Mary Pires de Angelucci (XXX.417.549-XX); Sergio Kmetiuk (XXX.494.979-XX); Sergio Rech (XXX.155.870-XX); Valdir Oliveira Silva (XXX.546.439-XX).
3.2. Recorrente: Luiz Felipe Bergmann (XXX.973.000-XX).

13.1. Ministros presentes: Benjamin Zymler (na Presidência), Walton Alencar Rodrigues (Relator) e Vital do Rêgo.
13.2. Ministro-Substituto convocado: Marcos Bemquerer Costa.
13.3. Ministros-Substitutos presentes: Augusto Sherman Cavalcanti e Weder de Oliveira.

ACORDAO-COMPLETO-2408500

Acórdão 12075/2020 - Primeira Câmara

Sindicato Nacional dos Auditores Fiscais do Trabalho - SINAIT

WALTON ALENCAR RODRIGUES

Ministro Benjamin Zymler.

Adoto, como relatório, o parecer do representante do MP/TCU (peça 41) , in verbis:
"Trata-se de pedidos de reexame interpostos por Luiz Felipe Bergmann (R005 e peça 31) , Luniarane Mary Pires de Angelucci (R002 e peça 18) , Sergio Kmetiuk (R003 e peça 21) , Sergio Rech (R004 e peça 22) e Valdir Oliveira Silva (R001 e peça 17) , contra o Acórdão 2794/2018-TCU-Primeira Câmara, por meio do qual este Tribunal decidiu:
9.1. considerar ilegais os atos de aposentadoria de Luiz Felipe Bergmann (356.973.000- 00) , Luniarane Mary Pires de Angelucci (XXX.417.549-XX) , Sergio Kmetiuk (XXX.494.979-XX) , Sergio Rech (XXX.155.870-XX) e Valdir Oliveira Silva (XXX.546.439-XX) , negando-lhes os correspondentes registros;
9.2. determinar à Superintendência Regional do Trabalho e Emprego no Estado do Paraná, com fulcro nos arts. 71, inciso IX, da Constituição Federal e 6º, § 2º, da Resolução TCU 206/2007, que:
9.2.1. na hipótese de desconstituição da decisão judicial obtida pelo Sindicato Nacional dos Auditores Fiscais do Trabalho (Sinait) nos autos do Mandado de Segurança 35.498, em trâmite no Supremo Tribunal Federal (STF) , faça cessar, sob pena de responsabilidade solidária da autoridade administrativa omissa, o pagamento aos inativos Luiz Felipe Bergmann (XXX.973.000-XX) , Luniarane Mary Pires de Angelucci (XXX.417.549-XX) , Sergio Kmetiuk (XXX.494.979-XX) , Sergio Rech (XXX.155.870-XX) e Valdir Oliveira Silva (XXX.546.439-XX) do Bônus de Eficiência e Produtividade, previsto na Lei 13.464/2017, por ser incompatível com o art. 40, caput e §§ 1º, 3º, 4º e 18, da Constituição Federal, dada a expressa exclusão da vantagem, de caráter remuneratório e pro labore faciendo, da base de cálculo da contribuição previdenciária;
9.2.2. dê ciência do inteiro teor desta deliberação aos interessados, alertando-os de que o efeito suspensivo proveniente da interposição de eventuais recursos, caso não providos, não os exime da devolução dos valores indevidamente percebidos após a notificação;
9.2.3. envie a esta Corte de Contas, no prazo de 30 (trinta) dias, por cópia, comprovante de que os interessados tiveram ciência desta deliberação;
9.3. determinar à Sefip que:
9.3.1. oriente o órgão jurisdicionado no sentido de que poderão ser editados novos atos de aposentadoria em favor dos interessados, desde que escoimados da irregularidade verificada nos presentes autos, os quais deverão ser submetidos a novo julgamento por esta Corte de Contas, nos termos do art. 262, § 2º, do RITCU;
9.3.2. monitore o cumprimento das medidas indicadas no subitem 9.2 acima. 10. Ata n° 10/2018 - 1ª Câmara.
2.	Ao analisar a admissibilidade dos recursos, a Secretaria de Recursos (Serur) propôs conhecer dos pedidos de reexame interpostos por Sérgio Rech (peça 23) , Sérgio Kmetiuk (peça 24) , Luniarane Mary Pires de Angelucci (peça 25) e Valdir Oliveira Silva (peça 26) , suspendendo-se os efeitos dos itens 9.1 e 9.2.1 da deliberação recorrida. Quanto ao recurso interposto por Luiz Felipe Bergmann, a Serur propôs "não conhecer do pedido de reexame interposto por Luiz Felipe Bergmann, por restar intempestivo e não apresentar fatos novos, nos termos do artigo 48, parágrafo único, da Lei 8.443/92, c/c os artigos 285, caput e §2º, e 286, parágrafo único, do RI/TCU" (peça 35, p. 4) .
3.	Estando os autos neste gabinete foi juntado o Ofício 15744/2018, de 14/8/2018 (peça 39) , por meio do qual o Ministro Alexandre de Moraes do Supremo Tribunal Federal (STF) comunicou a este Tribunal a concessão de liminar nos autos do Mandado de Segurança Coletivo 35812, impetrado pelo Sindicato Nacional dos Auditores Fiscais do Trabalho (Sinait) .
4.	Na ação, o Sindicato alega que o TCU, mesmo reconhecendo a existência de decisão liminar proferida pelo STF, a qual impede o corte do Bônus de Eficiência e Produtividade, insiste em negar o registro das aposentadorias e pensões, apesar de condicionar a exclusão do bônus a eventual desconstituição da medida liminar concedida no Mandado de Segurança 35.498.
5.	Ao decidir, o Ministro Alexandre de Moraes entendeu presentes os requisitos para concessão da liminar (peça 39, p. 4-5) e determinou a reapreciação de diversos acórdãos, entre eles o Acórdão 2794/2018-TCU-Primeira Câmara prolatado nestes autos (grifos inseridos) : 
Diante do exposto, presentes o fumus boni iuris e o periculum in mora, DEFIRO O PEDIDO LIMINAR para determinar ao Tribunal de Contas da União que: a) reaprecie os Acórdãos 2791/2018, 2792/2018, 2793/2018, 2794/2018, 2795/2018, 2796/2018, 3102/2018, 3103/2018 e 3104/2018, devendo proceder aos respectivos REGISTROS, desde que o único óbice aos registros das aposentadorias ou pensões seja a legitimidade do pagamento do Bônus de Eficiência e Produtividade, previsto na Lei Federal 13.464/2017; b) ressaltando a imposição de condição resolutiva, quanto ao pagamento da parcela referente ao Bônus de Eficiência e Produtividade, a depender da conclusão do Mandado de Segurança 35.498, de minha relatoria.
6.	Desse modo, considerando que a decisão determina a reapreciação do acórdão proferido nestes autos, este representante do Ministério Público de Contas opina por que a deliberação recorrida seja tornada insubsistente, com o retorno dos autos ao relator a quo a fim de dar cumprimento ao quantum decidido no citado Mandado de Segurança Coletivo."
É o relatório.

Claudio Renato do Canto Farag (14.005/OAB-DF) e outros.

Procurador Rodrigo Medeiros de Lima.

PEDIDOS DE REEXAME. APOSENTADORIAS. INCLUSÃO NOS PROVENTOS DE PARCELA DE NATUREZA PRO LABORE FACIENDO IMUNE DE CONTRIBUIÇÃO PREVIDENCIÁRIA. ILEGALIDADE DOS ATOS. NEGATIVA DE REGISTRO. DETERMINAÇÃO AO ÓRGÃO DE ORIGEM. EXCLUSÃO DO BÔNUS DE EFICIÊNCIA E PRODUTIVIDADE NA HIPÓTESE DE DESCONSTITUIÇÃO DE DECISÃO LIMINAR. MANDADO DE SEGURANÇA 35.498 (STF). NOVA MEDIDA LIMINAR ADOTADA PELO STF. DETERMINAÇÃO AO TCU PARA REAPRECIAÇÃO DE SEU ACÓRDÃO E O REGISTRO DOS RESPECTIVOS ATOS. DELIBERAÇÃO DO TCU TORNADA INSUBSISTENTE. RETORNO DOS AUTOS AO RELATOR A QUO.

APOSENTADORIA (APOS)

Secretaria de Recursos (SERUR); Secretaria de Fiscalização de Pessoal (SEFIP).

Trata-se de pedidos de reexame interpostos por Luiz Felipe Bergmann, Luniarane Mary Pires de Angelucci, Sergio Kmetiuk, Sergio Rech e Valdir Oliveira Silva, ex-auditores fiscais do trabalho, em face do Acórdão 2794/2018-TCU-Primeira Câmara (peça 10) , proferido em sessão de 3/4/2018, por meio do qual o TCU considerou ilegais seus atos de concessão de aposentadoria, negando-lhes o respectivo registro, e determinou ao órgão de origem que, na hipótese de desconstituição da decisão liminar obtiva pelo Sindicato Nacional dos Auditores Fiscais do Trabalho (Sinait) , no âmbito do Mandado de Segurança 35.498, impetrado no Supremo Tribunal Federal (STF) , cessasse o pagamento, a esses inativos, do bônus de eficiência e produtividade previsto na Lei 13.464/2017.
No âmbito do TC Processo 021.009/2017-1 (representação) , o E. Ministro Benjamin Zymler determinou, cautelarmente, em 24/8/2017, que os ministérios da Fazenda e do Trabalho se abstivessem de pagar a inativos e pensionistas o bônus de eficiência e produtividade de que trata a Lei 13.464/2017, até a apreciação final do processo.
O E. Relator entendeu, na oportunidade, em sede de cognição sumária, que o pagamento a inativos e pensionistas de vantagem de natureza pro labore faciendo, expressamente excluída da base de cálculo da contribuição previdenciária, afrontava o art. 40, caput, e os §§ 1º, 3º, 4º, e 18, da Constituição Federal.
Essa decisão cautelar do TCU foi desafiada mediante agravo interposto pela União. 
Na apreciação desse recurso, em 13/9/2017, por meio do Acórdão 2000/2017-TCU-Plenário, o TCU decidiu, de forma unânime, revogar a medida cautelar e não conhecer da representação, porquanto esta envolveria o exame abstrato de constitucionalidade de leis, de competência do Supremo Tribunal Federal. 
Não obstante, esta Corte de Contas entendeu que poderia afastar a aplicação dos §§ 2º e 3º, dos arts. 7º e 17 da Lei 13.464/2017, nos casos concretos submetidos a sua apreciação, como autorizado pelo enunciado 347 da Súmula da jurisprudência do STF:
9.1. conhecer do agravo interposto pela União, para, no mérito, dar-lhe provimento, para se negar conhecimento à presente representação e determinar o seu arquivamento, com a consequente revogação da medida cautelar anteriormente deferida, sem prejuízo de autorizar a Sefip a realizar a fiscalização do pagamento do Bônus de Eficiência e Produtividade na Atividade Tributária e Aduaneira e na Atividade de Auditoria-Fiscal do Trabalho instituída pela Lei nº 13.464/2017 nos casos concretos que lhe forem submetidos ou de que tenham conhecimento, observando-se o direito ao contraditório e à ampla defesa, quando for o caso;
9.2. alertar a Sefip de que os §§ 2º e 3º dos artigos 7º e 17 da Medida Provisória 765/2016, convertida na Lei 13.464/2017 somente poderão ter a sua incidência afastada nos casos concretos submetidos à apreciação deste Tribunal, consoante autorizado no enunciado nº 347 da Súmula do STF; (original sem grifos) 
Além disso, decidiu encaminhar cópia do processo ao Conselho Federal da Ordem dos Advogados do Brasil e ao Procurador-Geral da República, legitimados para o ajuizamento de ações diretas de inconstitucionalidade, e recomendar à Casa Civil a revisão dos artigos 14 e 24 da Lei 13.364/2017. 
Em 6/2/2018, o E. Ministro Alexandre de Moraes, do Supremo Tribunal Federal, entendendo que o TCU não pode exercer controle difuso de constitucionalidade nos processos sob sua análise, assim decidiu, liminarmente, no âmbito do Mandado de Segurança 35.498, impetrado pelo Sindicato Nacional dos Auditores Fiscais do Trabalho (Sinait) :
 [...] DEFIRO O PEDIDO LIMINAR para suspender os efeitos do ato impugnado na TC Processo 021.009/2017-1, unicamente em relação aos substituídos pelo impetrante e, consequentemente, determinar que o Tribunal de Contas da União, nos casos concretos submetidos à sua apreciação, se abstenha de afastar a incidência dos §§ 2º e 3º dos artigos 7º e 17 da Medida Provisória 765/2016, convertida na Lei 13.464/2017. (original sem grifos) 
Outros sindicatos e associações representantes das categorias que recebem o bônus de eficiência obtiveram liminares similares no âmbito do STF: Sindireceita (MS 35.410) , Unafisco (MS 35.490) , Sindifisco (MS 35.494) e Anfip (MS 35.500) .
Esses mandados de segurança ainda não foram apreciados no mérito pelo E. Supremo Tribunal Federal, estando pendentes de julgamento agravos regimentais interpostos pela União. 
Nesse cenário, os atos cuja versão submetida ao TCU já apresentavam a rubrica do bônus de eficiência e produtividade eram considerados ilegais. Aqueles atos cuja versão encaminhada a esta Corte não apresentavam a referida parcela, mas estavam dando ensejo ao pagamento desta no momento de sua apreciação de mérito no TCU, eram considerados legais. 
Em ambos os casos, o Tribunal, como regra, deveria determinar que o órgão de origem parasse de pagar a parcela inquinada, como disposto nos arts. 6º e 8º da Resolução-TCU 206/2007[footnoteRef:2].  [2:  Se o ato for ilegal, o TCU determina ao órgão de origem que cessem os pagamentos decorrentes do ato e, se for o caso, emita novo ato livre da irregularidade (artigo 262, §2º, do RITCU) .] 
Todavia, tendo em vista as decisões liminares noticiadas, da lavra do E. STF, o TCU condicionou a obrigação de o órgão de origem suspender o pagamento da parcela em questão à desconstituição dessas decisões judiciais, a exemplo do acórdão ora recorrido e dos Acórdão 1697/2018-TCU-Plenário e 4.546/2018-1ª Câmara.
Em outros termos, seja no caso de atos considerados legais ou ilegais, a determinação do TCU para que o órgão de origem suspendesse o pagamento da parcela estava condicionada ao desfecho dos mandados de segurança, não acarretando ônus aos interessados até que as decisões fossem eventualmente revertidas, mantendo, assim, a incidência dos §§ 2º e 3º dos arts. 7º e 17, da Lei 13.464/2017. 
Esta Corte entendeu que, dessa forma, mantinha o exercício de sua competência constitucional (artigo 71, inciso III, da CRFB) , sem deixar de observar as decisões liminares proferidas pelo E. Ministro Alexandre de Moraes, como aduzido no voto condutor do Acórdão 12635/2018-TCU-Primeira Câmara.
Entretanto, o Sindicato Nacional dos Auditores Fiscais do Trabalho (Sinait) impetrou novo mandado de segurança no Supremo Tribunal Federal (MS 35.812) , insurgindo-se contra diversos acórdãos do TCU, dentre os quais o ora recorrido (Acórdão 2794/2018-TCU-Primeira Câmara) , pois, segundo a entidade, tais arestos concluíram pela inconstitucionalidade do pagamento da parcela do bônus de eficiência e negaram o correspondente registro apesar de condicionarem a exclusão da vantagem a eventual desconstituição da liminar proferida no MS 35.498 (peça 39) .
O Sindicado pediu fosse determinado ao TCU, liminarmente, que suspendesse os efeitos desses acórdãos e de outros que viessem a ser publicados nos mesmos termos e, no mérito, que o TCU se abstivesse de julgar ilegais as aposentadorias com base no recebimento do bônus de eficiência.
O E. Ministro Alexandre de Moraes entendeu haver dificuldade na concretização da medida liminar deferida no MS 35.498 e restrição indevida no alcance de seu conteúdo decisório, produzindo resultado menos favorável ao que existia antes da judicialização da matéria, in verbis:
Os documentos corroboram as alegações apresentadas na inicial, tornando, portanto, incontroverso que, após notificado acerca do conteúdo decisório da liminar acima reproduzida [proferida no MS 35.498], o Tribunal de Contas da União passou a negar o registro das aposentadorias e pensões, condicionando a exclusão da parcela referente ao Bônus de Eficiência e Produtividade à eventual desconstituição da medida liminar concedida no Mandado de Segurança 35.498.
Ao assim decidir, o Tribunal de Contas da União - TCU, ainda que de forma indireta, contrariou a medida liminar deferida no MS 35.498, por restringir indevidamente o alcance do seu conteúdo decisório, produzindo, dessa forma, resultado menos favorável ao que existia antes da judicialização da matéria; tendo em vista que, antes da judicialização da matéria, havia o registro das aposentadorias ou pensões, apesar da determinação de exclusão da parcela referente ao Bônus de Eficiência e Produtividade.
Com efeito, a negativa de registro cumulada com a manutenção do pagamento do Bônus de Eficiência e Produtividade ocasionou contexto prático de insegurança, que atinge tanto os aposentados e pensionistas, quanto os órgãos executores da decisão do TCU. [...] 
Por entender presentes os requisitos do fumus boni iuris e do periculum in mora, o E. Relator deferiu liminar, no âmbito do MS 35.812, nos seguintes termos:
DEFIRO O PEDIDO LIMINAR para determinar ao Tribunal de Contas da União que: a) reaprecie os Acórdãos 2791/2018, 2792/2018, 2793/2018, 2794/2018, 2795/2018, 2796/2018, 3102/2018, 3103/2018 e 3104/2018, devendo proceder aos respectivos REGISTROS, desde que o único óbice aos registros das aposentadorias ou pensões seja a legitimidade do pagamento do Bônus de Eficiência e Produtividade, previsto na Lei Federal 13.464/2017; b) ressaltando a imposição de condição resolutiva, quanto ao pagamento da parcela referente ao Bônus de Eficiência e Produtividade, a depender da conclusão do Mandado de Segurança 35.498, de minha relatoria. (original sem grifos) 
Na verdade, o entendimento foi equivocado. A judicialização da matéria no MS 35.498 - indicada na liminar transcrita - não fez com que o TCU passasse a considerar ilegais, com negativa de registro, os atos antes considerados legais. 
Como exposto, o julgamento quanto à legalidade do ato de concessão de aposentadoria ou pensão centra-se na versão que é submetida a esta Corte. O ato cuja versão trazida ao Tribunal apresenta alguma irregularidade (no caso, o bônus de eficiência) é considerado ilegal.
O ato cuja versão submetida ao TCU não apresenta irregularidade, mas dá ensejo a pagamento irregular no momento de sua apreciação no Tribunal, por sua vez, é considerado legal. Tal a hipótese do ato de aposentadoria emitido antes da instituição do bônus de eficiência, que passou a integrar os proventos do aposentado em momento posterior. 
Em ambos os casos, as normas aplicáveis determinam que o pagamento da parcela irregular deve cessar, o que só não ocorreu em atendimento às liminares proferidas pelo E. Supremo Tribunal Federal.
O efeito prático de o ato ser considerado ilegal, com negativa de registro, determinação para que cessem seus pagamentos e emissão de novo ato livre da irregularidade (sem o bônus de eficiência) é o mesmo de o ato ser considerado legal com determinação para que cesse o pagamento do bônus. No final, subsistirá um ato legal sem pagamento de parcela irregular.
Contra a liminar proferida no âmbito do MS 35.812, o TCU interpôs agravo regimental, ainda pendente de julgamento na Suprema Corte.
Nesse recurso, aduz a Advocacia-Geral da União (AGU) que o E. Relator proferiu decisão ultra petita, por não ter se limitado a suspender os efeitos dos acórdãos impugnados (pedido do autor) , havendo determinado a reapreciação dos atos e o conteúdo da decisão a ser proferida pelo TCU - registro do ato, com condição resolutiva associada ao deslinde do MS 35.498. 
A medida, segundo a AGU, inovou em relação a posicionamento anterior do STF, como se depreende do voto proferido pelo E. Ministro Octávio Gallotti, do STF, no julgamento do MS 22.658/RJ (Relator Ministro Sepúlveda Pertence) :
Pode o Judiciário sobrepor-se ao Tribunal de Contas, quando contra este impetrado mandado, mas não, como dito, substituí-lo em sua competência constitucional. (original sem grifos) 
No mesmo sentido, a manifestação do E. Ministro Celso de Mello, proferida no julgamento do MS 21.466/DF:
É de acentuar que, mesmo a jurisprudência desta Corte que não admite a conversão em diligência do processo de apreciação de legalidade de aposentadoria (RTJ 80/394) não impõe ao Tribunal de Contas da União - ao contrário do entendimento preconizado no parecer do Ministério Público Federal - o registro do respectivo ato concessivo. Fosse isso lícito - mas não o é - e o Supremo Tribunal Federal substituir-se-ia, de modo absolutamente ilegítimo, ao Tribunal de Contas da União, no exercício de sua competência constitucional. (original sem grifos) 
Permanecendo a decisão liminar proferida pelo E. Ministro Alexandre de Morais no âmbito do MS 35.812, a única opção legítima que resta a esta Corte, além de interpor agravo regimental, por meio da Advocacia-Geral da União - o que já ocorreu, é cumpri-la em seus termos. 
Dessa forma, acolho a proposta do representante do Ministério Público junto ao TCU (peça 41) no sentido de tornar insubsistente o Acórdão 2794/2018-TCU-Primeira Câmara, com o retorno aos autos ao relator a quo para cumprimento da decisão liminar.
Ante o exposto, voto no sentido de que o Tribunal adote o acórdão que ora submeto à deliberação deste colegiado.
TCU, Sala das Sessões Ministro Luciano Brandão Alves de Souza, em 25 de junho de 2019.
WALTON ALENCAR RODRIGUES 
Relator